【裁判字號】    95,訴緝,136
【裁判日期】    950407
【裁判案由】    常業詐欺
【裁判全文】
臺灣臺中地方法院刑事判決             95年度訴緝字第136號
公  訴  人  臺灣臺中地方法院檢察署檢察官
被      告  丁○○
                    （現另案在臺灣臺北監獄執行中）
上列被告因常業詐欺案件，經檢察官提起公訴（93年度偵字第16
18、9152、2541、8307、9863、12438號），本院判決如下：
    主    文
丁○○幫助以意圖為自己不法之所有，以詐術使人將本人之物交
付為常業，累犯，處有期徒刑捌月。
    犯罪事實
一、丁○○前於民國九十一年間，因過失傷害案件，經臺灣板橋
    地方法院以九十年度交簡字第三五號判處有期徒刑六月確定
    ，於九十一年九月二十三日執行完畢。詎仍不知悔改，其可
    預見將自己帳戶借予他人使用，足供他人詐騙財物，仍不違
    背其本意，竟於九十二年三月底某日，在不詳地點，將其所
    申請開立之臺北民權郵局局號○○○一六八號，帳號○五一
    七八五號存款帳戶存摺暨該帳戶之金融卡、金融卡密碼、開
    戶印章，提供予專為詐欺集團收購帳戶之人士，再由該名人
    士交予黃俊瑋（本院另行審結）所屬之詐欺集團使用，供作
    該等集團指定匯款之帳戶，以此方式幫助該等詐欺集團詐騙
    財物。該等詐欺集團即以丁○○所提供之郵局帳戶為下列之
    詐騙行為：詐欺集團內某不詳成員，於九十二年十二月二十
    六日，以電話聯絡甲○○，自稱係「福華國際資訊公司」員
    工，佯稱甲○○抽中獎項，惟需繳納訴訟預備金、會員費等
    費用，始得領取獎項，使甲○○誤以為真，而依指示匯款新
    臺幣（下同）七萬元至丁○○前開郵局帳戶。又詐欺集團內
    某不詳成員，於附表編號二至四所示之時間，分別以電話聯
    絡丙○○、乙○○、戊○○，佯稱丙○○、乙○○、戊○○
    有掛號信未領取，而該掛號信已退回郵政總局，並留電話讓
    丙○○、乙○○、戊○○聯絡，經丙○○、乙○○、戊○○
    按該電話與對方聯絡，詐欺集團告知丙○○、乙○○、戊○○打指定電話至健保局，俟丙○○、乙○○、戊○○聯絡後
    ，某自稱健保局人員，表示欲退費予其等，並向之誆稱，必
    須至自動提款機按其指示輸入指令，即可獲得退費，使丙○○、乙○○、戊○○誤以為真，陷於錯誤，而至自動提款機
    按其指示操作提款機，因而匯款如附表編號二至四所示之金
    額至丁○○前開郵局帳戶內。嗣甲○○、丙○○、乙○○、
    戊○○察覺情況有異，始知受騙，經報警處理，而循線查知
    上情。
二、案經臺中市警察局第三、第五分局報告、臺中縣警察局移送
    ，臺北市政府警察局士林分局報告臺灣士林地方法院檢察署
    檢察官，臺北市政府警察局刑警大隊移送臺灣臺北地方法院
    檢察署檢察官後，均呈請臺灣高等法院檢察署檢察長核轉臺
    灣臺中地方法院檢察署檢察官偵查起訴。
    理    由
一、訊據被告丁○○固坦承：臺北民權郵局局號○○○一六八號
    ，帳號○五一七八五號存款帳戶係由伊申請使用乙情不諱，
    惟矢口否認有何幫助詐欺取財之犯行，辯稱：伊於九十二年
    第一次出國前，伊騎機車去伊姑姑家，將上開帳戶存摺、金
    融卡、開戶印章、證件、現金等物品放在機車把手下置物箱
    ，後來從伊姑姑家出來時，要去買東西時，打開置物箱，發
    現裡面的東西都不見了，當時伊沒有鎖機車置物箱的鎖頭，
    伊並未提供上開帳戶予他人使用云云。然查：
（一）被告所開立之前開郵局帳戶，被詐欺集團利用作為詐欺取
      財之入帳帳戶，被害人甲○○、丙○○、乙○○、戊○○
      遭詐騙後，確有匯款如附表所示之款項至被告前揭帳戶等
      情，業據被害人甲○○、丙○○、乙○○、戊○○於警詢
      中指訴綦詳（見臺中縣警察局刑案偵查卷第二六五至二六
      八頁、第二八○至二八二頁、第四四八至四五一頁、第二
      七二至二七四頁），且有中華郵政股份有限公司儲匯處九
      十四年六月二十日儲字第○九四○○○○八二五號函暨所
      附具之被告上開帳戶客戶歷史交易明細、開戶資料等（附
      於本院九十四年度訴字第一一四三號審理卷第四卷第十四
      頁至二一頁）、被害人甲○○提供之國泰世華商業銀行存
      款對帳單（見臺中縣警察局刑案偵查卷第二六九頁）、被
      害人乙○○提供之郵局查詢帳戶最近交易資料（見臺中縣
      警察局刑案偵查卷第四五二頁）、被害人丙○○提供之第
      一商業銀行交易明細（見臺中縣警察局刑案偵查卷第二八
      三頁）、被害人戊○○提供之合作金庫銀行各類存款分戶
      交易明細表（見臺中縣警察局刑案偵查卷第二七五頁）等
      附卷可稽，堪認被告所開設上開郵局存款帳戶確係為詐騙
      集團使用無訛。
（二）被告雖以前揭言詞置辯，惟查：
（１）被告前開郵局帳戶於九十二年三月二十四日辦理掛失補副
      、補發金融卡，並於同日辦理語音系統服務，於同年月二
      十五日辦理語音密碼變更，有中華郵政股份有限公司儲匯
      處九十四年六月二十日儲字第○九四○○○○八二五號函
      暨所附具之被告上開帳戶客戶歷史交易明細、九十二年三
      月二十四日申請補副與留存國民身分證影本、郵政存簿儲
      金帳戶申請使用電話語音服務申請書等在卷足佐（附於本
      院審理卷第四卷第十四頁至二一頁）。再被告於本院審理
      時坦承，確係其本人曾於九十二年三月二十四日辦理掛失
      補副、語音系統服務，並於辦理掛失補副當日，將帳戶內
      僅存之五百四十元，提領五百元等語明確（見本院九十五
      年三月二十四日審理筆錄）。
（２）被告於本院審理時陳稱：伊申請語音服務後，並未於九十
      二年三月二十五日辦理語音密碼變更云云（見本院九十五
      年三月二十四日審理筆錄）；且於本院審理時陳稱：伊是
      在第一次出國前，去伊姑姑那裡時，遺失上開帳戶存摺、
      金融、開戶印章等物品，伊申請語音系統服務之後，伊就
      沒有再用過該帳戶，該帳戶存摺內申請語音系統服務之後
      所有的交易往來資料都不是伊的云云（見本院九十五年二
      月二十三日準備程序筆錄）。然查：被告九十二年間，曾
      出境三次，時間分別為九十二年四月二十三日、同年五月
      二十九日、同年六月三日，有法務部入出境查詢結果乙紙
      附於本院審理卷可參。則依被告前開所言，被告係於九十
      二年四月二十三日第一次出境前，始遺失上揭郵局帳戶存
      摺、金融卡、開戶印章等物品，在此之前，該等存摺、金
      融卡、印章應仍在被告持有中。惟被告前揭郵局帳戶於九
      十二年三月二十四日申請語音系統服務後，於隔日即同月
      二十五日即辦理語音密碼變更，於同月二十六日即有一筆
      六萬元之款項匯入，隨即遭人提領，有被告帳戶客戶歷史
      交易清單乙份在卷可佐，則被告該帳戶存摺既於九十二年
      三月二十四日掛失補副後迄出國前，仍在被告持有中，竟
      於被告掛失補副之翌日即遭人變更語音密碼，並於掛失補
      副之第二日即有款項匯入，並遭人提領？
（３）再被告於本院訊問時先陳稱：伊於九十一年初出國前遺失
      上開帳戶存摺等物品，伊是在騎機車時皮包掉了，郵局存
      摺在皮包內，連同身分證、金融卡、印章所有證件、及彰
      化銀行、誠泰銀行、花旗銀行、嘉義縣農會的存摺、金融
      卡、印章也都一起遺失，是在臺北縣三重市遺失。伊那時
      候打算出國，所有才把重要東西都放在皮包內，要把這些
      東西拿到伊姑姑家，伊在金融卡背後寫上密碼，另外在筆
      記本上再記載一次。伊申請語音服務是因為伊有使用渣打
      銀行信用卡，伊打算用郵局轉帳云云（見本院九十四年度
      訴字第一一四三號審理卷第二卷第二九七、二九八、三○○頁）；嗣於本院審理時改稱：伊第一次出國是在九十二
      年，上開帳戶存摺等物品是在出國前遺失的，伊騎機車去
      伊姑姑家，將前開帳戶存摺、證件、現金數千元等物品放
      在機車車把底下的置物箱，伊從伊姑姑家出來之後，要去
      買東西，打開置物箱，就發現置物箱內的東西都不見了。
      伊是在出發到伊姑姑家前，將該等物品放在置物箱，當日
      在伊姑姑家停留約半個小時，沒有鎖置物箱，也沒有把東
      西帶進姑姑家。伊申請語音服務是因為伊姑姑住在臺東，
      要把錢存到伊帳戶，伊不久就要出國。伊是把密碼寫在存
      摺的外面，另在記事本上也有寫云云（見本院九十五年二
      月二十三日準備程序筆錄、九十五年三月二十四日審理筆
      錄），則被告對於何時遺失前揭郵局帳戶存摺、金融卡、
      印章，如何遺失，外人如何可以得知其金融卡密碼，及申
      請語音系統服務之目的，所供均前後不一，實啟人疑竇。
      再被告明知其機車置物箱鎖頭未上鎖，卻仍將其置放金融
      機構帳戶存摺、金融卡、印章、證件、現金等物，放在該
      未上鎖之機車置物箱內，又發現帳戶存摺、金融卡、印章
      、證件、現金遺失後，均未隨即掛失或報警處理，亦與常
      情有悖。
（３）又目前社會上一般人防詐之意識高漲，欲為詐騙之人必使
      出相當方法，方能有所得，是以行騙之人當不可能將其好
      不容易才詐得到之金錢，存入他人遺失可能隨時遭掛失凍
      結之帳戶內，而冒騙到之錢無法領出之風險。是綜上所述
      ，本院認為被告所辯與經驗法則有違且與事實不符，顯係
      卸責之詞，不足採信，本件應係被告將其存摺、開戶印章
      、金融卡（包括密碼）交予他人使用，行騙歹徒方能順利
      得逞。次按，到金融機構開戶申請存摺、提款卡，並無何
      特別資格之限制，故一般人須正常使用存摺、提款卡時，
      均係自己到金融機構申請，以確保己身之財產，若捨此途
      而借用陌生人之存摺、提款卡者，必是心存歹意另有企圖
      ，況現今社會上利用人頭帳戶詐財以逃避查緝之犯案方式
      層出不窮，經媒體廣為報導，已成眾所週知之事，被告自
      無例外，而被告雖可能無法確知該不詳人士將如何利用其
      存摺、金融卡，然其應可預見刻意使用他人存摺、金融卡
      者，必作非法之途，詐財當然是其中最有可能之事，卻仍
      將其郵局帳戶之存摺、提款卡交給不詳人士使用，且其帳
      戶果然被用為詐財之工具，其容任他人利用其帳戶詐財之
      行為，已符合預見其發生而其發生並不違背其本意之間接
      故意（不確定故意）之情形。本件事證明確，被告犯行應
      堪認定，應予依法論科。
三、同案被告黃俊瑋所屬之詐欺集團以謊稱抽中獎項、國稅局或
    健保局退款之方式，詐騙被害人甲○○、丙○○、乙○○、
    戊○○等人，詐騙金額高達數千萬元，且同時利用數不同帳
    戶供被害人匯款，可見其中參與詐欺行為之人數眾多、金額
    亦鉅，應係向不特定人為詐欺行為，顯係甚具規模之詐欺集
    團，並恃詐欺所得維生無疑，故被告提供前開帳戶供詐欺集
    團使用，顯見被告對前開帳戶可能會被利用作犯罪工具，有
    所預見，既對前開犯罪構成事實，預見其發生而其發生並不
    違背其本意，依刑法第十三條第二項之規定，亦應以故意論
    ，且被告顯係以幫助他人犯罪之意思而參與前開常業詐欺犯
    罪，其所參與者僅係提供前開存摺等資料，亦即參與犯罪構
    成要件以外之行為，依前開說明，應為常業詐欺之幫助犯。
    是核被告所為，係犯刑法第三十條第一項前段、第三百四十
    條之常業詐欺罪之幫助犯。被告前於九十一年間，因過失傷
    害案件，經臺灣板橋地方法院以九十年度交簡字第三五號判
    處有期徒刑六月確定，於九十一年九月二十三日執行完畢等
    情，有臺灣臺中地方法院檢察署刑案資料查註紀錄表及臺灣
    高等法院被告前案紀錄表各乙份在卷足憑，被告受有期徒刑
    之執行完畢後，五年以內再犯本件有期徒刑以上之罪，為累
    犯，應依刑法第四十七條規定加重其刑。被告幫助他人犯常
    業詐欺罪，係從犯，應依刑法第三十條第二項之規定，減輕
    其刑，並依刑法第七十一條第一項之規定，先加後減之。爰
    審酌被告素行非佳，竟提供所有帳戶供犯罪使用，嚴重破壞
    犯罪查緝工作、影響社會治安及金融秩序，且被告犯後矢口
    否認犯行，並無悔意，本件共查獲被害人甲○○等四位被害
    人匯款至其帳戶，被害金額十餘萬元等一切情狀，量處如主
    文所示之刑，以資懲儆。
據上論斷，應依刑事訴訟法第二百九十九條第一項前段，刑法第
三百四十條、第四十七條、第三十條第一項前段、第二項，判決
如主文。
中    華    民    國    95    年    4     月    7     日
                        臺灣臺中地方法院刑事第五庭
                            審判長法  官  賴恭利
                                  法  官  林慧貞
                                  法  官  劉麗瑛
上正本證明與原本無異。
如不服本判決，應於送達後十日內向本院提出上訴狀（須附繕本
），上訴於臺灣高等法院臺中分院。
                                  書記官  游智凱
【附表】
┌──┬───────┬──────┬─────────┐
│編號│日期          │被害人      │匯款金額          │
├──┼───────┼──────┼─────────┤
│1   │92年11月26日  │甲○○      │7萬元             │
├──┼───────┼──────┼─────────┤
│2   │92年11月27日  │丙○○      │14547元、6494元   │
├──┼───────┼──────┼─────────┤
│3   │92年11月27日  │乙○○      │14737元           │
├──┼───────┼──────┼─────────┤
│4   │92年11月27日  │戊○○      │26031元           │
└──┴───────┴──────┴─────────┘
中    華    民    國    95    年    4     月    7     日
附錄論罪科刑法條
刑法第三十條
幫助他人犯罪者，為從犯。雖他人不知幫助之情者，亦同。
從犯之處罰，得按正犯之刑減輕之。
刑法第三百四十條：
以犯第三百三十九條之罪為常業者，處一年以上七年以下有期徒
刑，得併科五萬元以下罰金。


司法院資訊處製作；財團法人民間司法改革基金會備份。
